【裁判字號】    99,消債抗,28
【裁判日期】    990309
【裁判案由】    聲請免責
【裁判全文】
臺灣板橋地方法院民事裁定            99年度消債抗字第28號
抗  告  人  甲○○
代  理  人  劉韋廷律師
上列抗告人因免責事件，對於中華民國99年1 月18日本院98年度
消債聲字第57號裁定提起抗告，本院裁定如下：
    主        文
抗告駁回。
抗告費用新臺幣壹仟元由抗告人負擔。
    理        由
一、按「債務人有下列各款情形之一者，法院應為不免責之裁定
    。但債務人證明經普通債權人全體同意者，不在此限：一、
    於七年內曾依破產法或本條例規定受免責。二、隱匿、毀損
    應屬清算財團之財產，或為其他不利於債權人之處分。三、
    捏造債務或承認不真實之債務。四、因浪費、賭博或其他投
    機行為，致財產顯然減少或負擔過重之債務，而生開始清算
    之原因。五、於清算聲請前一年內，已有清算之原因，而隱
    瞞其事實，使他人與之為交易致生損害。六、明知已有清算
    原因之事實，非基於本人之義務，而以特別利於債權人中之
    一人或數人為目的，提供擔保或消滅債務。七、隱匿、毀棄
    、偽造或變造帳簿或其他會計文件之全部或一部，致其財產
    之狀況不真確。八、故意於財產及收入狀況說明書為不實之
    記載，或有其他故意違反本條例所定義務之行為。」、「債
    務人有前條各款事由，情節輕微，法院審酌普通債權人全體
    受償情形及其他一切情狀，認為適當者，得為免責之裁定。
    」消費者債務清理條例第134 、135 條定有明文。又按消費
    者債務清理制度並非在使債務人恣意消費所造成之債務，轉
    嫁予債權人負擔，債務人免責制度，應在鼓勵勤勞誠實之債
    務人，而非縱容債務人奢侈浪費，倘債務人於聲請清算前之
    相當期間內，利用信用金融之機會，恣意為非屬通常生活所
    需之鉅額消費或作奢侈性、浪費性之消費，而不在意日後履
    行返還之能力，反而算計消債條例中之免責制度，濫用清算
    程式以規避其應負擔之償還責任，自與消債條例之立法本旨
    有違。再者，消費者依清算程式清理債務，債權人已因之蒙
    受相當損失，其程序之進行應秉持公正與誠信，如債務人對
    於清算之原因有可歸責性，或有虛偽不實、違反誠信、違反
    本條例所定義務之行為，致害及債權人之權益，或影響清算
    程序之進行，自不宜予以免責（消債條例第134 條立法理由
    參照）。
二、抗告意旨略以：
  (一)原審於98年12月14日發函通知抗告人就債權銀行所提消費明
    細陳述意見，抗告人亦將異常消費明細之原由陳報予原審知
    悉，大多數之異常消費皆係抗告人為求週轉，而刷信用卡換
    取現金，用途為維持最低基本生活及維持家用，並非抗告人
    有奢侈浪費之習慣。
  (二)抗告人因收支失衡，至無法維持最低基本生活，始採取以信
    用卡換現金之方式，而原審應審酌抗告人係陷於債務窘境，
    迫於無奈下所為維持生活之不得以行為，抗告人並未因此而
    獲暴利，非原審所謂抗告人施以投機方式以圖規避債務。
  (三)債權銀行所提供之消費名細已時隔久遠，抗告人雖無法提出
    具體證明，然消費明細中有麗嬰房及媽咪GO婦幼館嬰兒之消
    費，以抗告人為單身而無子女，可知該消費當然不可能為抗
    告人使用。應為抗告人所陳述係代友人消費而換取現金，另
    抗告人有許多消費為錢櫃KTV 即餐廳等，揆諸一般社會常情
    可知，抗告人應無可能單獨唱歌或吃飯消費，可見債權銀行
    所提抗告人之異常消費，並非奢侈浪費所致。
  (四)抗告人目前身體欠佳，因患有雙眼糖尿病視網膜病變並玻璃
    體出血，其雙眼視力均在0.1 以下，且近半年來抗告人疑罹
    患憂鬱症，情緒易怒，長期失眠，無法控制自己的情緒，時
    常發生自殘之情形，已無工作謀生之能力，現由家庭其他成
    員負擔其生活支出。
  (五)抗告人未具消債條例第134 條法院應為不免責之行為，以抗
    告人現身體不佳，維生艱困，基於消費者債務清理條例之立
    法意旨係予陷入債務窘境之債務人經濟上重生之機會，理應
    予抗告人重建經濟之機會，並控制惡性之循環債務，為此，
    提起本件抗告，並聲明請求廢棄原裁定等語。
三、經查：
  (一)抗告人雖陳稱：其因收支失衡，無法維持最低基本收活，迫
    於無奈而以刷信用卡換取現金，以至積欠金融機構債務，陷
    於困境，然消費所購得之物品或服務並非其所享有，未因此
    獲利云云。惟依抗告人之消費帳紀錄，其多次於東森得易購
    、東森購物百貨、富邦momo、PChome、ViVA TV、 網路家庭
    國際資訊股份有限公司、易通財、固鋼電視購物以分期之方
    式購物，並於96年1月27日至EZ hair salon消費4,885 元、
    於96年2月7日至麗嬰房消費5,605 元、分別於94年10月10日
    、94年10月20日至積動國際有限公司消費總計117,000 元、
    分別於94年9 月6 日、94年9 月20日至媽咪GO婦幼館消費總
    計6,310 元、於94年9 月28日至台灣蝶翠詩化妝品股份有限
    公司消費總計6,280 元、於93年11月30日至雨揚科技消費4,
    888 元、分別於93年6 月10日、93年6 月11日至維娜斯國際
    有限公司消費總計10,000元、分別於92年3 月15日、92年6
    月18日至錢櫃企業股份有限公司消費3,793 元、2,220 元、
    於92年4 月18日至和信蘆竹中正特約店消費5,354 元、於92
    年3 月22日至凱悅視聽歌城桃園店消費4,464 元、於92年1
    月1 日至許景棟珠寶銀樓消費總計17,992元等，有債權人永
    豐商業銀行股份有限公司提出之消費帳單明細附於原審卷可
    稽。核其消費內容均為高單價之商品或服務，又非屬日常生
    活必要。縱依抗告人所陳，上開消費係私下代親朋好友消費
    以換取現金，惟抗告人既未將所換取之現金用以清償卡債，
    而轉作他用，則此等非日常生活所需之開銷即與抗告人自行
    消費無異，且抗告人明知無資力，未依正當管道謀求融資借
    貸，反以刷卡之方式換現金，已違反一般信用卡約定之使用
    規範，並有不當擴張債務，詐取銀行授信之高道德風險。故
    抗告人確於其償債之能力不足之情況下，有恣意為非屬通常
    生活所需之奢侈性、浪費性之消費之情，且致生開始清算之
    原因，其為免責之聲請，自與消費者債務清理條例第134 、
    135 條立法本旨有違，抗告人就此之抗辯，並無可採。
  (二)本件清算程序已於開始時同時終止，債權人完全未受清償，
    。抗告人雖主張其因患有雙眼糖尿病視網膜病變，而無謀生
    能力，故無法清償債務，然依抗告人所提出之長庚醫院診斷
    證明書，可知其於97年6月間已接受手術之治療，其疾病並
    非無法經治療而獲改善，且依97年度消債清字第143號卷內
    之抗告人勞工保險投保資料明細表所示，聲請人於95年4月1
    日至98年3月5日均於義美食品股份有限公司投保勞工保險，
    更足見抗告人罹患眼疾後，仍能受雇為勞工，並有工作能力
    。再以抗告人每之月投保薪資為25,200元，扣除自己及依法
    應受其扶養者共2人每月所必要生活費，即內政部公佈之98
    年度臺北縣每人每月最低生活費10,792元，以及國稅局之扶
    養免稅額每人每月6,417元後，尚有餘額7,991元，則抗告人
    若能撙節開銷，據實控制支出，並避免不必要之花費，即足
    維持日常生活之支出，並有結餘可供清償債務。故抗告人於
    其還款能力範圍內，仍應盡力履行其債務，俾得依消費者債
    務清理條例之規定獲得經濟重建之機會。
四、綜上所述，抗告人確因浪費致負擔過重之債務，而生開始清
    算之原因，依消費者債務清理條例第134 條第4 款之規定，
    應為不免責之裁定。原審裁定不予免責，核無違誤，抗告意
    旨指摘原裁定不當，求予廢棄並更為裁定，為無理由，應予
    駁回。
五、據上論結，本件抗告為無理由，依消費者債務清理條例第11
    條第2 項、第15條，民事訴訟法第495 條之1 第1 項、第44
    9 條第1 項、第95條、第78條，裁定如主文。
中    華    民    國    99    年    3     月    9     日
                  民事第三庭審判長法  官  朱耀平
                                  法  官  邱靜琪

                                  法  官  張紫能
以上正本係照原本作成
本裁定不得再抗告
中    華    民    國    99    年    3     月    9     日
                                  書記官  蔡佳容

司法院資訊處製作；財團法人民間司法改革基金會備份。
